臺灣彰化地方法院民事判決　95年度家訴字第14號
原　　　告　己○○
上一人之
輔　佐　人　乙○○
被　　　告　庚○○○
　　　　　　甲○○○
　　　　　　丙○○
　　　　　　辛○○○
　　　　　　　　　　　　1弄1.
　　　　　　戊○○
兼前五人共同
訴訟代理人　丁○○
人　　　　　　　　　　　號
上列當事人間回復特留分等事件，本院於民國96年01月29日言詞
辯論終結，判決如下：
    主  文
原告之訴駁回。
訴訟費用由被告負擔。
    事實及理由
一、原告起訴主張：
（一）緣原告之父陳彬（被繼承人）於民國（下同）94年11月11
      日死亡，生前於台灣彰化地方法院（下稱本院）公證處立
      有公證遺囑，囑其遺產由被告等六人繼承。認證書中認證
      之意旨及法條：(二)有關民法特留分之意義及法律效果，經
      公證人曉諭告知遺囑人將來繼承開始時，如繼承人特留分
      受有侵害時，繼承人得行使扣減權；對此遺囑人表示仍依
      後附遺囑之內容請求認證。
（二）按民法第1223條第1項規定直系血親卑親屬之特留分，為
      應繼分二分之一。被告等人於分配遺產時卻故意侵害原告
      應有特定範圍內的繼承權（特留分）。屢經原告請求償還
      ，被告等六人均置之不理。原告自得依被告六人申報遺產
      、遺產稅繳清證明書遺產明細表、遺產稅不計入遺產總額
      證明書遺產明細表等所列財產數額計算項被告等六人請求
      償還。原告特留分計算方式：彰化縣和美鎮○○段50地號
      土地，範圍全部，特留分為1/14；同上段60地號土地，範
      圍1/5，特留分為1/70；坐落於彰化縣和美鎮○○路○段
      510巷1弄11號之房屋，範圍全部，特留分1/14；現金共
      新台幣（下同）14,349,546元，特留分1/14即1,024,967
      元。及提出被繼承人除戶謄本、本院公證處任證書遺囑影
      本、遺產稅繳清證明書、財產不計入遺產總額證明書正本
      、特留分計算表及繼承系統表、土地及房屋謄本、戶籍謄
      本等件為證。並聲明：（一）被告等六人應共同給付原告
      特留分如下：(1)新台幣一百零二萬四千九百六十七元，及
      自起訴狀送達日起至清償日止按年息百分之五計算之利息
      ；(2)坐落彰化縣和美鎮○○段50地號土地應有部分1/14；
      (3)同上段60地號土地應有部分1/70。（二）訴訟費用由被
      告負擔。
（三）對被告抗辯之陳述：
    1.對被告95年5月12日所具答辯書理由，原告承認部分：
      被繼承人將自己所有之不動產或動產贈與原告己○○如下
      ：50年間，被繼承人以原告己○○名義購買農地0.4040
      公頃（約合4分多）（地籍號碼：和美鎮○○段1090號）
      無償贈與年僅18歲之原告，以50年間贈予時之公告地價核
      估，當時該地段農地平均公告地價每公畝（分）約2仟餘
      元核算，贈與價額計捌仟餘元；93年間，陳彬因原告要
      求，將其名下之農地0.0608公頃（約合0.6分多）（地籍
      號碼：和美鎮○○段1169 號）無償過戶贈與原告以93年
      間贈與時之公告地價核估，當時該地段農地平均公告地價
      每公畝（分）約80 餘萬元核算，贈與價額計48萬餘元；
      因原告己○○多次的要求，被繼承人於93年6月18日，
      以原告己○○為要保人，投保南山人壽6年期保險（要保
      人己○○之保單號碼00000000號），所繳一次保費100萬
      元，係於93年05月21日，由陳彬彰化一信彰美分社
      00000000000 00號帳戶轉入被告辛○○○（任南山人壽業
      務員）之彰化一信彰美分社0000000000000號帳戶，再由
      被告辛○○○簽發支票新台幣100萬元給付南山人壽公司
      。
    2.(1)原告否認對被繼承人有不孝行為。被繼承人住院時，原
        告有去照顧，也有拿飯給被繼承人食用。被繼承人生前
        生活飲食、起居照護皆由原告及被告辛○○○二人輪流
        照顧，被告等人無端指控原告不孝，非實情。遺囑書上
        ，未表明原告在某時曾被繼承人有重大之虐待或侮辱情
        事，不准繼承，將其財產分配予其他繼承人，亦未載有
        ：「子（女）某於結婚、分居、營業時已另行酌給財產
        ，不再給予遺產」。
      (2)按民法第1173條第1項例舉贈與之事由規定，係現定其
        適用範圍，並非例示之規定，於因其他事由所為之贈與
        ，自屬不能適用。本件原告接受被繼承人之生前贈與，
        應認其有使受贈人特受利益之意思，不能與結婚、分居
        或營業為並論。特留分之目的在於保障繼承人於繼承開
        始時之財產就其特定部分得受保留。又民法扣減的標的
        ，僅限於遺贈及應繼分之指定，不及於生前贈與，因此
        被告為扣減主張，應無理由。彰化縣和美鎮○○路○段
        516 號土地是父親贈與，但其上房屋原告自己蓋的。
二、被告則以：
（一）緣原告己○○係被告庚○○○等6人之長兄，也是被告先
      父陳彬之獨生子，先父陳彬於民國94年11月11日往生，死
      後留有遺產（動產及不動產共15筆），依95年01月09日財
      政部中區國稅局遺產稅繳清證明書第Ｚ0000000000000號核
      定價額計新台幣（下同）壹仟伍佰貳拾肆萬柒仟零貳拾貳
      元（含不動產及動產），被告庚○○○等6人乃依先父陳
      彬94年08月19日赴本院公證處公證人所核發遺囑認證書，
      由被告庚○○○等六個女兒平均繼承，原告不服，乃向本
      院民事庭提出侵害原告「特留分」告訴。
（二）陳彬立遺囑排除原告繼承之主要理由如下：
    (1)查原告於57年底（25歲）結婚，夫妻隨即於結婚翌年（民
      國58年）初搬離先父母及被告庚○○○等6人共同居住之
      處，另行搬移至同鎮（和美鎮）鄰近鄉里租屋定居迄今，
      棄父母及被告庚○○○等6人（當時最小被告丁○○年僅6
      歲）於不顧，迄未善盡為人長兄應協助父母照顧家庭之責
      任，從不回來看父母，嗣被告等先後結婚後，先父母更希
      望原告能返家照顧年邁雙親或接其同享天倫之樂，惟原告
      仍無動於衷，致先父母孤苦無依，晚年在世期間不得不投
      靠女兒（被告庚○○○等6人）照顧生活，並與先母晚年
      長期均與被告中之辛○○○一起生活照顧，先母每星期均
      多次由女兒送醫洗腎治療與照顧，原告己○○均置身事外
      ，從未盡到回報先父母養育之恩，致先父母在世晚年仍耿
      耿於懷，為此遺憾終身。故原告對被繼承人生死不顧，不
      盡子女義務，不得繼承被繼承人之遺產。
    (2)惟被繼承人始終念及父子情分，盼其能改變，曾先後三次
      將自己所有之不動產或動產贈與原告，50年間，被繼承
      人以原告己○○名義購買農地0.4040公頃（約合4分多）
      （地籍號碼：和美鎮○○段1090號）無償贈與年僅18歲之
      原告，以50年間贈予時之公告地價核估，當時該地段農地
      平均公告地價每公畝（分）約2仟餘元核算，贈與價額計
      捌仟餘元，據被繼承人曾表示當時贈與田地動機，係考慮
      原告於國小畢業後即未再升學，整日賦閒在家，為協助原
      告能自立自強、獨立耕種經營農業謀生，乃預行撥給贈與
      原告田地，符合民法第1173條規定列舉之適用；於77年
      間，座落彰化縣和美鎮○○段73號之建地，面積103.83平
      方公尺, 目前公告現值為每平方公尺7000元，贈與價額為
      新台幣726,810元。陳彬當時該建地贈與原告係為其於分
      居期間，為協助原告能謀生，過著更舒適之生活，符合民
      法第1173條規定所列「分居或營業」，該贈與價額應加入
      繼承開始時被繼承人所有財產中，為應繼遺產。於93年
      間，陳彬因原告要求，將其名下之農地0.0608公頃（約合
      0.6分多）（地籍號碼：和美鎮○○段1169號）無償過戶
      贈與原告以93年間贈與時之公告地價核估，當時該地段農
      地平均公告地價每公畝（分）約80餘萬元核算，贈與價額
      計48萬餘元，被繼承人顧及父子情分，認原告既已搬離，
      為協助其能自立門戶營生，過著更舒適之生活，乃將前揭
      不動產贈與原告，符合民法第1173條規定列舉之適用；
      因原告己○○多次的要求，被繼承人於93年6月18日，以
      原告己○○為要保人，投保南山人壽6年期保險（要保人
      己○○之保單號碼00000000號），所繳一次保費100萬元
      ，係於93年05月21日，由陳彬彰化一信彰美分社
      00000000000 00號帳戶轉入被告辛○○○（任南山人壽業
      務員）之彰化一信彰美分社0000000000000號帳戶，再由
      被告辛○○○簽發支票新台幣100萬元給付南山人壽公司
      ，被繼承人顧及父子情分，為協助其能自立門戶營生，乃
      將前揭動產贈與原告，有民法第1173條規定之適用。
（三）依民法第1173條第一項規定略以：「繼承人中有在繼承開
      始前…，已從被繼承人受有財產之贈與者，應將該贈與價
      額加入繼承開始時被繼承人所有之財產中，為應繼遺產。
      」復依同條第二項規定略以：「前項贈與價額，應於遺產
      分割時，由該繼承人之應繼分中扣除之。」另依民法第
      1224條規定：「特留分，由依第一千一百七十三條算定之
      應繼財產中，除去債務額算定之。」前揭四次贈與原告之
      「不動產及動產」價額合計為14, 278,921元：依財政部
      中區國稅局95年01月09日遺產稅繳清證明書第
      Ｚ0000000000000號遺產明細表所列，先父陳彬所留遺產（
      含不動產及動產）計有15筆（存款12筆、土地2筆、房屋1
      筆），該15筆核定之價額共計15,247,022元，依規定扣除
      繳遺產稅稅款312,172元及喪葬費用約600,000 元後，可
      繼承（含不動產及動產）餘額為14,334,850元。依民法第
      1173條規定，應將先父前後四次贈與原告己○○之「不動
      產及動產」價額14,278,921元，應加入為應繼遺產, 其應
      繼遺產共計28,613,771元 (遺產14,334,850元+贈與原告
      價額14,278,921元)。. 依民法第1223條第一項：「直系
      血親卑親屬之特留分為應繼分二分之一。」規定核算，原
      告己○○可分配「特留分」（含不動產及動產）之繼承價
      額計2,043,840元（應繼承遺產28,613,771元÷
      14=2,043,840元)，惟先父先後四次贈與原告己○○之「
      不動產及動產」金額高達14,278,921元, 依民法第1173條
      第二項：「前項贈與價額，應於遺產分割時，由該繼承人
      之應繼分中扣除之。」規定, 原告已接受贈與之價額高於
      「特留分」可分配價額，依法並無餘額可再分配繼承。
（四）原告己○○未盡為人長（獨）子責任，讓父母痛心，不孝
      在先，事後為爭財產，不顧兄妹情分，大事興訟，實讓被
      告心痛，惟被繼承人遺囑已表明態度，不讓原告再獲得更
      多遺產，被告庚○○○等6人當盡力完成遺願。縱法律有
      「特留分」之規定，惟原告繼承開始前已接受被告先父陳
      彬所贈與之動產及不動產價額，均高於原告己○○可分配
      之「特留分」價額，依法無餘額可再參與分配繼承，原告
      指控被告庚○○○等6人共同侵害原告「特留分」一節，
      顯與事實不符。
（五）綜上所述，本案原告己○○未盡為人長（獨）子責任，讓
      父母痛心，不孝在先，事後為爭財產，又不顧兄妹情分，
      大事興訟，實讓被告心痛，惟先父遺囑已表明態度，係不
      讓不孝子再獲得更多遺產，被告庚○○○等6人當盡力完
      成先父遺願。另縱使法律有「特留分」之規定，惟原告繼
      承開始前已接受先父陳彬先後四次贈與之「不動產及動產
      」金額達新台幣14,278,921元，依法並無餘額可再參與分
      配繼承，本案原告所控訴被告庚○○○等6人共同侵害原
      告「特留分」一節，顯與事實不符。並聲明：(1)原告之訴
      駁回。(2)訴訟費用由原告負擔。
三、兩造不爭執事項：
  1.彰化縣和美鎮○○段50號、60號土地及和美鎮○○路○段
    510 巷1弄11號房子，共三筆不動產，公告現值新台幣
    0000000元。
  2.現金部分有新台幣00000000元。
  3.不計入遺產總額為車輛576000元。
  4.被繼承人贈與原告四次，分別為：和美鎮○○段1090號，面
    積0.4040公頃之土地；和美鎮○○段73地號，面積103.83平
    方公尺土地；和美鎮○○段1169號，面積0.0608 公頃土地
    ；現金新台幣100萬元。
四、兩造爭執之事項：
   1.原告是否對被繼承人之生死不顧，不盡子女之義務，而有
     喪失繼承權之情事？
   2.被繼承人贈與原告四次之土地及現金，是否基於民法第
     1173條規定以結婚、分居或營業之目的為贈與，得否扣減
     ？
五、本院就前述爭點之論述：
（一）查兩造為被繼承人陳彬之子女，為第一順位之繼承人，有
      戶籍謄本在卷可按，亦為兩造所不爭執，堪認屬實。次查
      ，被告答辯表示原告結婚後就搬出去，都沒有回來看過父
      母，被繼承人給原告的田地，要給原告耕種，原告沒有耕
      種，就由被繼承人與被告等耕作，因此原告長期不盡孝、
      不照顧被繼承人，經本院依職權闡明被告抗辯之真意，被
      告表示要主張原告具有喪失繼承權之事由。惟此為原告所
      否認，並陳稱：如果沒有回去家裡的祖厝，怎麼會要原告
      拿錢出來翻修，且被繼承人住院時，原告有拿飯菜並前往
      照顧被繼承人，被繼承人生前之生活飲食、起居及照護皆
      由原告及被告辛○○○二人輪流照顧，況遺囑書上，未有
      繼承人何人在某時，有對被繼承人有重大虐待或侮辱之情
      事，而喪失繼承權之記載，故被告此部分不實在等語。
（二）按對於被繼承人有重大之虐待或侮辱情事，經被繼承人表
      示其不得繼承者，喪失其繼承權，民法第1145條第5項定
      有明文。係指以身體上或精神上之痛苦加諸於被繼承人而
      言，凡對於被繼承人施加毆打，或對之負有扶養義務而惡
      意不予扶養者，固均屬之，即被繼承人（父母）終年臥病
      在床，繼承人無不能探視之正當理由，而至被繼承人死亡
      為止，始終不予探視者，衡諸我國重視孝道固有倫理，足
      致被繼承人感受精神上莫大痛苦之情節，亦應認有重大虐
      待之行為。」參見最高法院77年度台上字第59號判決意旨
      及最高法院74 年台上字第1870號著有判例。又民法第一
      千一百四十五條第一項第五款規定所謂虐待，謂予被繼承
      人以身體上或精神上痛苦之行為，且不以積極行為為限，
      更包括消極行為在內。又此表示，除以遺囑為之者外，為
      不要式行為，亦無須對於特定人為表示。最高法院72年度
      台上字第4710號判決意旨參照。
（三）經查，經證人葉天生於審理時證稱：「（問：證人與本案
      兩造有何親屬或僱傭關係？）答：沒有。我是她們的房客
      。我向他們承租房子從九十三年開始，我是向陳麗英承租
      的。契約我是跟陳麗英講的。（問：當時簽訂契約的時候
      ，兩造的父親是否還在？）答：在。（問：兩造的父親叫
      什麼名字？）答：陳彬。（問：認識多久？）答：承租房
      子之前就認識了，認識八、九年了。普通朋友關係。（問
      ：你還沒有承租房子之前，有無去過陳彬的家中？）答：
      有。（問：當時陳彬與何人居住？）答：他太太往生時我
      知道，陳斌死亡的時候，我也知道。她當時跟我住在一起
      ，我住在二樓。（問：當時原告己○○在何處？）答：他
      住在附近路邊。（問：他與他父親的情形如何？）答：他
      父親講給我聽，說他三餐只有給他晚餐吃，其餘的早餐、
      午餐都是他的女兒幫他準備的。（問：原告己○○有無其
      他不孝的行為？）答：沒有回來，人都在外面。是他父親
      跟我看電視的時候跟我說的。（問：他有無說他父親分多
      少財產給他？）答：沒有。（問：有無跟你說原告己○○
      沒有回來的原因？）答：就說沒有準備給他吃飯。（問：
      原告己○○有無其他侮辱、虐待他父親的情形？）答：沒
      有。我只有聽他父親常常罵他不孝，就這樣子而已。（問
      ：晚餐是何人送過去給陳彬？）答：原告己○○他拿過去
      的。（問：他從何時開始拿晚餐過去？）答：約二年了。
      （問：為何要幫他準備晚餐？）答：老人家年紀大了。我
      住在那邊三年多，他兒子準備二年多，之前壹年都是陳小
      姐準備的。（問：己○○後來為何會幫他父親準備晚餐？
      ）答：是陳小姐跟他說常常都是他準備晚餐，希望由原告
      己○○來幫他父親準備晚餐。（問：陳彬有無跟你說？）
      答：他常常說，說原告己○○不孝子。）答：原告己○○
      有幫他準備晚餐之後，陳彬有無跟你說？）答：有。（問
      ：陳彬有跟你說他過世後，他的財產要如何處理？）答：
      我不知道。（問：原告己○○除了後來的兩年準備晚餐過
      去，拿晚餐過去的時候，有無跟他父親聊天？）答：沒有
      。我假六、日休假都會住在那裡，順便照顧陳彬。（問：
      原告己○○是否會過去陪伴陳彬？）答：不會。原告己○○他晚餐拿來後，就走了。隔天會來收，早上來的時候，
      沒有帶早餐，晚餐都是米粉、鴨肉、豬肉、飯、菜湯等，
      都是熱的。）問：陳彬是否有吃？）答：有時會邊吃邊罵
      ，有時吃不下會叫原告己○○拿回去。（問：為何吃不下
      ？）答：有的是生病難過，有的是他兒子原告己○○對他
      不好。因為原告己○○菜拿來就走了。（問：原告己○○
      是否會叫他父親吃飯？）答：會。但是沒有停留下來與他
      父親講話。（問：當時陳彬幾歲？）答：九十幾歲。（問
      ：陳彬何時去世？）答：壹年多前。（問：你現在是否還
      居住在那裡？）答：是。我沒有搬走。…原告己○○送餐
      過去的時候，就會叫他吃飯。就只有這樣子只有這一句話
      ，沒有說其他的話，也沒有聊天。（問：你在那裡的時候
      ，有無聽陳斌說希望原告己○○如何作？）答：有，他是
      希望原告己○○能夠每天送餐過去給他吃。（問：原告己○○要如何作才是孝子？）答：他就送飯過來的時候，就
      說一句話。且他都住在外面沒有回來。」等語，參以證人
      葉天生於被繼承人生前租賃被繼承人所住屋子一部分，並
      與被繼承人同住一處一節，為原告所不爭執，亦為被告自
      承在卷，堪認為真實，是以證人在被繼承人生前幾乎天天
      與被繼承人相處一塊，對其生活起居與被繼承人內心感受
      及被繼承人與子女情感之情狀，有相當瞭解，益見所述原
      告常年沒有回家，人都在外面，且在被繼承人生前晚年之
      數年，除送晚餐給被繼承人食用外，幾乎沒有或甚少花時
      間陪伴被繼承人，抑或與被繼承人談天說地，抒解其年老
      寂寞情緒及思念之苦一節屬實。原告讓被繼承人獨身處居
      ，未能生前感受家庭祥和天倫之樂，有含飴弄孫之時，僅
      於晚餐之際，由原告供予飽餐而已，如此即謂孝道，此與
      豢養犬豕何異；被繼承人為此深感無奈、失望而痛心，殊
      非不可想像之情，不然豈會屢向旁人抱怨原告為「不孝子
      」一語，衡諸我國重視孝道固有倫理，原告上開作為，足
      致被繼承人精神上感受莫大痛苦之情節，難謂非有重大虐
      待之行為，故被告辯稱原告對被繼承人不盡孝及未盡照顧
      之情，非無所據，應可採信。次查，被告辛○○○於本院
      審理時同意具結證述：卷附遺囑，係被繼承人於住處親寫
      ，伊與被告丁○○在場並陪同前往法院公證處公證，雖公
      證處人員告知此遺囑有特留分之問題，惟父親（即繼承人
      陳彬）說此遺囑意思是現金要給六個子女，田地已經給原
      告很多，這樣就夠了，且原告57年結婚，58年就搬出去等
      語，且佐以卷附遺囑載明：動產部分、不動產部分，所有
      銀行存款及其他一切財產由六個女兒平均繼承，立遺囑人
      陳彬，中華民國94年8月18日等語，參以原告為陳彬之獨
      子、長子，被繼承人陳彬為民國05年出生，有戶籍謄本在
      卷可查，是陳彬乃傳統社會環境成長之人，其對長子之照
      顧不會少於對女兒之給予服助，此由被繼承人於生前即贈
      與四次財產觀之甚明，如非原告對被繼承人不盡孝道，焉
      會將遺產之分配，排除於遺囑之外，是被告所辯應非虛指
      ，且由上開遺囑內容觀之，有使原告不得繼承遺產之默示
      之消極意思表示。故原告空言否認，亦無事證以圓其所言
      為真，殊非可採。
（四）綜上所述，原告對被繼承人有未盡子女照顧探望父母之情
      ，難認已盡子女孝道，使繼承人感受精神上莫大痛苦之情
      節，堪認對被繼承人有重大虐待之行為，並喪失繼承權之
      情。因此，原告請求回復其繼承權之特留分，於法無據，
      核無理由，應予駁回。
（六）本件事證已臻明確，兩造其餘攻擊防禦方法及所為之舉證
      ，於本件判決結果不生影響，自無庸再予一一審酌併予敘
      明。
六、訴訟費用負擔之依據：民事訴訟法第78條。
中　　華　　民　　國　　96　　年　　2 　　月　　12　　日
                       家事庭   法  官  張德寬
以上正本係照原本作成。
如對本判決上訴，須於判決送達後20日之不變期間內，向本院提
出上訴狀(須提出繕本)。
中　　華　　民　　國　　96　　年　　2 　　月　　12　　日
                            　　書記官　謝志鑫
